【裁判字號】    90,自,212
【裁判日期】    900712
【裁判案由】    詐欺
【裁判全文】
臺南地方法院刑事裁定                                九十年度自字第二一二號
    自  訴  人  王仁宏即
                丙○○○
    自訴代理人  吳瑞文
    被      告  丁○○
                乙○○
右列被告因詐欺案件，經自訴人提起自訴，本院裁定如左：
    主  文
自訴駁回。
    理  由
一、自訴意旨略以：被告丁○○於民國八十八年十一月十三日將其所有之國瑞廠牌、
    一九九五年出廠、車牌號碼ＳＶ—八九五六號自小客車一輛，向台南市○○○路
    ○段八號自訴人王川宏即丙○○○，押當新台幣（下同）二十萬元，期間自八十
    八年十一月十三日起至八十九年二月十四日止，並由被告乙○○為連帶保證人，
    然被告二人自始即蓄意以急需用車為由，而行詐取財物之實，致自訴人因而陷於
    錯誤交付二十萬元，嗣於押當期間屆滿後，經自訴人派人尋訪，均無被告二人蹤
    影，因認被告二人共同涉犯刑法第三百三十九條第一項之詐欺取財罪嫌。
二、按法院或受命法官於甲○○○第一次審判期日前訊問及調查結果，如認為案件有
    刑事訴訟法第二百五十二條至第二百五十四條之情形者，得以裁定駁回其自訴，
    同法第三百二十六條第三項定有明文。
三、另按刑法第三百三十九條第一項詐欺罪之成立，以意圖為自己或第三人不法所有
    ，以詐術使人將本人或第三人之物交付為要件，所謂以詐術使人交付，必須被詐
    欺人因其詐術而陷於錯誤，若其所用方法不能認為詐術，亦不致使人陷於錯誤，
    即不構成該罪，最高法院著有四十六年台上字第二六○號判例可資參照。再以刑
    法上詐欺罪之立法意旨，係以禁止於經濟行為中使用不當之方法得利為規範目的
    ，而經濟行為亦因其行為本質及類型，而於交易領域中有其特有之行為特性，法
    律原則上固應保障交易之秩序，惟於具體案例中，亦應顧及交易雙方為交易行為
    時，是否有具體情事，足認其違背正當之經濟秩序，而應予以制裁。否則，經濟
    行為本身原寓有不同程度之不確定性或交易風險，交易雙方本應自行估量其主、
    客觀情事及搜集相關資訊，以作為其判斷之參考。以借貸或民間金錢借貸互助會
    為例，交易之當事人本應自行考量對方之資格、能力、信用，及交易內容之投資
    報酬率、資金風險等等因素，除具上開詐欺罪之具體情事外，非謂當事人之一方
    有無法依約履行之情形，即應成立詐欺罪。
四、本件自訴人王仁宏即丙○○○認被告丁○○、乙○○二人涉有刑法第三百三十九
    條第一項之詐欺罪嫌，無非係以被告丁○○簽立之當票、本票、押當車輛借用保
    管切結書、丁○○之自小客車行車執照等文件，及被告乙○○在上開本票、押當
    車輛借用保管切結書上簽名為連帶債務人，暨被告二人事後未清償二十萬元之本
    金及繼續繳納利息為主要之論據。然訊據被告丁○○、乙○○二人固坦承於八十
    八年十一月十三日，以被告丁○○前開自小客車向自訴人借款二十萬元，迄未清
    償之事實，惟均堅詞否認有詐騙自訴人之犯行，被告丁○○辯稱：伊係受被告乙○○之託，以其所有之前開自小客車向自訴人借款，而當時該自小客車已有貸款
    二十五萬元，且已有五年的車齡，因乙○○與自訴人有熟，故該車仍可借得二十
    萬元，伊雖簽立當票及押當車輛借用保管切結書，然其他事情、利息均係由乙○○處理及支付；被告乙○○則辯稱：伊僅係連帶保證人，且利息均是由伊支付，
    嗣後因經濟發生困難，才未繳款等語。
五、經查：
（一）據自訴代理人王瑞文到庭供承：「（貸款的程序為何？）先查詢車子的車籍資
      料，看是否有設定動產擔保，及看車子的剩餘價值來核定其貸款額度，然後簽
      當票、切結書後放款。」、「（是否當時已知被告車子已貸款二十五萬元？）
      知道。原車使用利息是八分，押車利息是五分．．．。」、「（被告如何詐欺
      ？）八十八年十一月十三日被告是以原車使用借款，被告沒有錢還，又把車子
      開出去。當時我們有評估過被告車子，認為有殘值二十萬元．．．。」等語（
      分別參本院九十年六月十四日、九十年六月二十八日訊問筆錄），足證於本件
      押當借款過程中，自訴人即丙○○○已對被告丁○○用以擔保借款之車輛，就
      是否「原車使用」而為不同之利息約定，是否放款、額度如何，均經過實質之
      評估及衡量，且自訴人既已明知前開自小客車於借款之時，仍有二十五萬元之
      貸款尚未清償完畢，被告丁○○之經濟狀況不佳已甚明顯，自訴人是時仍願借
      款二十萬元於被告丁○○，顯然已在高度利息收入與二十萬元債權可能無法取
      償之高利潤高風險詳為評估之下，始同意質當借款，要非被告有如何施用詐術
      之所致，自訴人自無陷於錯誤之可言。
（二）又按債務人於債之關係成立後，其有未依約定本旨履行者，在社會一般交易經
      驗上常見之原因非一，舉凡因不可歸責於己之事無而不能給付，或因合法主張
      抗辯而拒絕給付，甚至在負債之後始行惡意遲延給付，皆有可能，非可盡予推
      定為自始無意給付之詐欺犯罪一端；而刑事被告依法不負自證無罪之義務，若
      無積極證據足證被告在債之關係發生時，自始即有不法所有之意圖，縱使被告
      就所負債務，惡意違約，不為履行，仍為民事上問題，尚不得違反刑事訴訟法
      第一百五十四條之規定，僅憑單純債務不履行之狀態而推定被告於負債之初即
      有詐欺之故意。查被告等自八十八年十一月十三日質當借款後，利息均由連帶
      保證人即被告乙○○繳交至九十年三月份止，此為自訴人代理人吳瑞文所自承
      （參本院九十年六月十四日訊問筆錄），是本件係被告等繳息達一年多之久後
      ，始因被告乙○○嗣後經濟發生困難而未繼續繳納，倘被告等初始即有詐欺之
      意圖自可在借款之初旋將該車變賣或拒不付息以獲取更大利益，而無繼續付出
      利息達一年多之理。是被告乙○○辯稱其嗣後未繼續繳息係嗣後經濟發生困難
      所致，尚堪採信。衡諸前開說明，本件尚難以嗣後遲延付息還本，率爾認定被
      告二人於質當借款之始即具有詐欺之不法所有意圖。
六、綜上所陳，本件自訴人僅以被告二人事後未清償本金及未繼續繳納利息，遽指被
    告二人涉嫌詐欺，對於被告等如何施用足以使其陷於錯誤之詐術，悉未提出具體
    事證以憑調查，自不得僅因債務不履行之客觀結果，推測被告二人於借貸之初存
    有詐欺取財之主觀犯意。被告等主觀上既缺乏詐欺之故意，客觀上亦無詐術行為
    之實施，自與詐欺罪之成立要件不符。此外，復查無其他積極證據足資證明被告
    二人有詐欺之犯行。足徵本件純屬民事糾葛，應認被告二人罪嫌不足，本件具有
    刑事訴訟法第二百五十二條第十款之情形，依照首揭說明，本件自訴應予駁回。
據上論斷，應依刑事訴訟法第三百二十六條第三項、第二百五十二條第十款，裁定如
主文。
中    華    民    國        九十      年        七     月      十二     日
                                      臺灣臺南地方法院刑事第三庭
                                          審判長法  官  李政庭
                        法  官  蘇義洲
                                                法  官  陳金虎
右正本證明與原本無異。
如不服本裁定，應於判決送達後五日內向本院提出抗告狀（應附繕本）。
                                                書記官  歐祝吟
中    華    民    國        九十      年        七     月      十二     日


司法院資訊處製作；財團法人民間司法改革基金會備份。
